臺灣高等法院刑事判決　　　　　　　　100年度上易字第777號
上　訴　人　臺灣板橋地方法院檢察署檢察官
被　　　告　邱錦昌
　　　　　　林進福
共　　　同
選任辯護人　趙元昊律師
　　　　　　黃慧仙律師
上列上訴人因被告等公共危險案件，不服臺灣板橋地方法院99年
度易字第2160號，中華民國100年2月18日第一審判決（起訴案號
：臺灣板橋地方法院檢察署99年度偵字第19375號），提起上訴
，本院判決如下：
    主  文
原判決撤銷。
邱錦昌、林進福失火燒燬現未有人所在之他人所有建築物罪，各
處拘役伍拾日，如易科罰金，以新臺幣壹仟元折算壹日。
    事  實
一、邱錦昌及林進福係臺北縣三重市○○街17號1樓「好墊行」
    之實際負責人，並向陳聯溪承租臺北縣三重市○○街5之3號
    南側廠房，其二人本應注意該工廠之用電及消防安全以防止
    火災之發生，且依其情形並無不能注意之情事，竟均疏未注
    意工廠電器設備之管理，於民國99年2月16日13時21分許，
    在「好墊行」之辦公室內，因使用多條電源延長線連結過多
    電器設備，產生過熱之異常狀況，而引燃大火，火勢迅速蔓
    延，非但燒燬現未有人所在之「好墊行」建築物，緊鄰之由
    陳欽煦所經營位於同上址北側現未有人所在之「大益機電有
    限公司」建築物亦遭受燒燬，及莊武雄向李留忠所承租位於
    臺北縣三重市○○街5之5號現未有人所在之「仁福企業社」
    建築物亦遭波及燒燬。嗣經臺北縣政府消防局據報前往處理
    ，撲滅火勢，並為現場勘查鑑識，因而查悉。
二、案經臺灣板橋地方法院檢察署檢察官自動檢舉偵查起訴。
    理  由
甲、程序方面：
    按刑事訴訟法第159條第1項雖規定，被告以外之人於審判外
    之言詞或書面陳述，除法律有規定外，不得作為證據。惟同
    法第159條之5第1、2項已規定，經當事人於審判程序同意作
    為證據，法院審酌該言詞陳述或書面陳述作成時之情況，認
    為適當者，亦得為證據。又當事人、代理人或辯護人於法院
    調查證據時，知有第159條第1項不得為證據之情形，而未於
    言詞辯論終結前聲明異議者，視為有前項之同意（指同條第
    1項之同意作為證據），此乃第159 條第1項所容許，得作為
    證據之例外規定之一。查本案所據以認定被告犯罪事實之供
    述證據及非供述證據，被告二人及檢察官於言詞辯論終結前
    ，均未就上開證據主張有刑事訴訟法第159條第1項不得為證
    據之情形，本院復審酌各該證據作成時並無違法及證明力明
    顯過低之瑕疵等情況，認為適當，是被告等未爭執之供述證
    據及非供述證據，均有證據能力。
乙、實體方面：
一、訊據被告邱錦昌、林進福對於上開時地，火災燒燬現未有人
    所在之「好墊行」、「大益機電有限公司」及「仁福企業社
    」之建築物事實，並不爭執。雖均矢口否認有何失火罪犯行
    ，被告邱錦昌並辯稱：伊認為好墊行不是起火點，好墊行是
    伊跟林進福實際經營，過年時伊等該注意的都有注意到，也
    有把電源關閉，總電源是沒有關，但伊不可能關閉總電源，
    因為還有鐵捲門要使用，伊已經把辦公室內的電源都關閉了
    云云；被告林進福則辯稱：起火點不在好墊行，伊和邱錦昌
    確實是好墊行的經營者，那邊老鼠很多，因為放年假很多天
    ，人都不在，所以可能是老鼠咬到電線導致失火云云。然查
    ：
  (一)被告林錦昌、林進福係好墊行之實際負責人，業據被告二人
    於偵審中均供明：好墊行原由鄧廣明經營，後來因為鄧廣明
    要退休，而於98年7月1日起將好墊行轉讓由渠二人經營，所
    有盈虧是由渠二人負責，自該日起即為好墊行之負責人等語
    在卷，核與證人鄧廣明、張美珍（即鄧廣明之妻）於偵查證
    稱：好墊行在98年7月之前是由鄧廣明在經營，張美珍只是
    掛名負責人，但之後則由被告二人負責經營等語相符（見10
    791號偵卷第78、131頁）。並經證人黎委政於偵查中證述情
    節吻合（見10791號偵卷第123頁），足證被告二人於案發時
    確為好墊行之實際負責人無疑。
  (二)前揭火災起火戶、起火處及起火原因，經臺北縣政府消防局
    人員現場勘查及綜合研判結果：火災原因研判：(一)起火戶：
    …據重陽分隊出勤觀察紀錄表示，案發當時搶救人員到達後
    ，發現僅三重市○○街5-3號南側「好墊行」內部有燃燒現
    象，火勢尚未造成擴大延燒，且本案目擊者兼報案人二重抽
    水站員工郭軒誠表示，案發初期其目擊火勢係由三重市○○
    街5-3號南側「好墊行」內部竄出，其供述與調查人員研判
    之火流方向相符，故綜合現場燃燒後情形、轄區分隊、目擊
    者之供述研判，本案起火戶為三重市○○街5-3號南側「好
    墊行」。(二)起火處：…本案起火處所係位於三重市○○街5-
    3號南側「好墊行」辦公室東南側附近處所。(三)起火原因研
    判：…本案起火處係位於辦公室東南側附近處所，調查人員
    清理、檢視起火處過程中，掘獲多條電源線及延長線，訪查
    起火戶關係人表示該處確有使用電腦、電腦螢幕、傳真機、
    電話機等電器用品之情形，且插頭均連接於延長線插座上，
    延長線並放置於地面處，又調查人員檢視起火戶總電源之無
    熔絲開關發現有跳脫之情形，顯見案發當時該址係處於通電
    中之狀態，不排因該延長線連結過多電器設備，產生過熱等
    異常之狀況引燃致災；又進一步檢視起火處掘獲之電源線，
    發現其上殘留有多處斷裂及疑似熱熔痕之跡證，不排除該熱
    熔痕可能係因位於起火處，燃燒情形較他處為劇烈，致使其
    通電痕再次熱熔後所產生，多處斷裂之電源線亦可能因搶救
    過程不慎致跡證遭破壞；故綜合上述，調查人員經現場實地
    勘查，並排除其他可能發生之原因後，研判本案起火原因以
    電氣因素異常引燃之可能性較高。(四)結論：起火戶（處）
    為三重市○○街5-3號南側「好墊行」辦公室東南側附近處
    所。起火原因：本案起火原因以電氣因素異常引燃之可能
    性較高。有該局於99年3月9日出具之火災原因調查鑑定書暨
    所附之談話筆錄、各該示意圖、該局化學實驗室證物鑑定報
    告書、現場採證照片等資料附卷可憑（見10791號偵卷第6至
    71頁），並經證人即承辦本案火災鑑定及撰寫鑑定報告之臺
    北縣政府消防局火災調查科人員王慈慧於原審審理時證稱：
    「我們整個研判的順序是從起火戶、起火處，接下來才是起
    火原因。依據現場遺留物品來研判火流的方向，排除5之2、
    5之5這二戶是起火戶，且這二戶燃燒的情況是比較輕微的。
    我們認定起火戶是在5之3（即好墊行），當時該起火戶的電
    源是通電的狀態，因為總電源的無熔絲開關有跳脫的現象，
    總電源開關在正常時會呈現開或關，但如果跳電的話，開關
    才會跳脫到中間，代表該起火戶是在通電的狀態。我們在現
    場發現電源線有多處斷裂、熱熔痕的現象，就是電線可能因
    為短路或過熱，因為瞬間高溫，讓它產生熔珠現象，再經過
    現場高溫，讓其燒熔，所以才有熱熔痕的現象。本案從外觀
    上是一個熱熔痕，不是一個通電痕，因為已經整個燒熔，無
    法研判有無多孔狀態，即便用微觀金相法，還是熱熔痕，看
    不到孔隙，也無從判斷多孔狀態，所以我們並沒有進一步用
    微觀金相法研判。一般電氣短路或過熱，可能的原因是電流
    異常、電器本身故障、漏電或可能是電線批覆破損，但本案
    我們並沒有發現有老鼠、壁虎等動物屍體，也沒有發現電線
    被咬的痕跡，所以電線批覆破損的可能性較低。就我們在現
    場發現的跡證，有延長線的墊片及其他很多電器用品，且屋
    主就是現場負責人鄧廣明說延長線上面插了很多電器用品，
    實際上我們查看確實也是有很多電器用品，所以我們在研判
    時，認為因為延長線連結過多的電器設備，所以導致過負載
    或過熱等異常情形」等語綦詳（見原審卷(一)第89至92頁）。
    顯見起火原因，係「好墊行」辦公室東南側處所電氣因素異
    常所引燃，亦即因該店於案發時係處於通電中之狀態，而放
    置於該店地面上之延長線竟連結過多電器設備，產生過熱等
    異常之狀況，遂引燃致災之事實。
  (三)證人即「大益機電有限公司」之負責人陳欽煦於偵查中證稱
    ：「（燒燬之廠房是做何用？）倉庫及辦公室，平常並無人
    居住在此，失火時，也沒有人在內」等語（見10791號偵卷
    第78頁），足見失火時，被燒燬之「大益機電有限公司」倉
    庫及辦公室為現未有人所在之他人所有建築物。
  (四)證人即「仁福企業社」負責人之子莊旭峰於偵查中證稱：「
    （燒燬之廠房是做何用？）倉庫，平常並無人居住在此，失
    火時，也沒有人在內」等語（見10791號偵卷第78頁），足
    見失火時，被燒燬之「仁福企業社」倉庫為現未有人所在之
    他人所有建築物。
  (五)凡行為人之失火行為，有侵害不特定多數人之身體或財產安
    全之危險，而行為人加害他人之程度非行為人所能預為控制
    ，且亦不能逆料者，應認為已生公共危險，亦即火災之火力
    ，有波及不特定多數人之身體或財產之虞，如有此狀態發生
    ，即有公共危險。查本案火災已燒燬「好墊行」、「大益機
    電有限公司」及「仁福企業社」之建築物，有上開火災原因
    調查鑑定書內所拍現場照片多張可據，是火災顯已致生公共
    危險甚明。
  (六)按刑法上之過失犯，係指行為人依客觀情狀負有義務，而依
    其個人情況有能力且可期待其注意，竟疏於注意，以致實現
    犯罪構成要件之行為。對於犯罪構成要件該當結果之發生負
    有防止義務之人，不為其應為之防止行為，致發生與以作為
    之行為方式實現法定構成要件情況相當之不作為犯。再按使
    用電器固為日常生活中允許之正當行為，然電器均有一定之
    危險性，若操作使用或維護保養不當，極易生危險，亦為吾
    人之一般生活常識，故使用電器之人在客觀上即負有依該電
    器之正常功能操作，並隨時注意避免危險發生之義務，若未
    循客觀正常方式使用電器，對他人之法益造成危險者，即負
    有防止危險發生之義務，此等違背義務之危險前行為，即構
    成不純正不作為犯之保證人地位。是被告二人身為「好墊行
    」建築物之使用人，本有注意該屋內相關電氣使用安全及防
    範之注意義務，並避免過度串聯電源延長線及避免多種電器
    共用同一電源延長線插座，以免相關電器設備產生過熱或電
    量負載過大導致電線短路之情形，若被告能善盡其注意義務
    ，則火災不致於發生。而依一般客觀情事觀之，亦無何被告
    不能注意之情事存在。被告二人對於在「好墊行」之辦公室
    內，因使用多條電源延長線連結過多電器設備，產生過熱之
    異常狀況，引燃火災，有應注意能注意而不注意之過失，至
    為顯然，且本案火災之發生與其過失行為具有相當因果關，
    亦屬明確。
  (七)綜上所述，被告所辯，應屬卸責飾詞，殊無可採。本案事證
    明確，被告犯行堪以認定。至被告請求將本案送中央警察大
    學以微觀金相法再鑑定起火原因，因證人王慈慧於原審證述
    起火電線已整個燒熔，無法以微觀金相法研判等語（詳如前
    述），故無再送鑑定之必要。又本院認定被告二人係「好墊
    行」之負責人，是被告請傳喚證人陳吳麗珠等五人證明被告
    二人係「好墊行」負責人，亦無必要，併此敘明。
二、核被告所為，係犯刑法第174條第3項之失火燒燬現未有人所
    在之建築物罪。另按刑法上之放火罪，其直接被害法益為一
    般社會之公共安全，雖私人之財產法益亦同時受其侵害，但
    本罪係列入公共危險章內，自以社會公安之法益為重，此觀
    於燒燬自己所有物致生公共危險時並應論罪之點，亦可得肯
    定之見解，故以一個放火行為燒燬多家房屋，仍祇成立一罪
    ，不得以所焚家數，定其罪數（最高法院21年上字第391號
    判例參照）。查被告二人於上揭時地，因一個失火行為一次
    燒燬多數人現未有人所在之建築物，應僅成立一個失火燒燬
    現未有人所在之他人建築物罪。
三、原審未詳予調查勾稽，遽為被告二人為無罪之判決，容有未
    洽。檢察官上訴指摘於此，為有理由，自應由本院將原判決
    撤銷。爰審酌被告二人品行、智識程度、過失之程度，犯罪
    所生危害，犯罪後推諉卸責之態度，及迄未與被害人和解等
    一切情狀，各量處如主文第二項所示之刑，並諭知易科罰金
    之折算標準。
據上論斷，應依刑事訴訟法第369條第1項前段、第364條、第299
條第1項前段，刑法第174條第3項、第41條第1項前段，刑法施行
法第1條之1，判決如主文。
本案經檢察官陳傳宗到庭執行職務。
中    華    民    國   100    年    6    月    14    日
                  刑事第十七庭  審判長法  官  王炳梁
                                      法  官  陳世宗
                                      法  官  周明鴻
以上正本證明與原本無異。
不得上訴。
                                      書記官  郭彥琪
中    華    民    國   100    年    6     月    14    日
附錄：本案論罪科刑法條全文：
刑法第174條
（放火失火燒燬非現住建築物及交通工具罪）
放火燒燬現非供人使用之他人所有住宅或現未有人所在之他人所
有建築物、礦坑、火車、電車或其他供水、陸、空公眾運輸之舟
、車、航空機者，處 3 年以上 10 年以下有期徒刑。
放火燒燬前項之自己所有物，致生公共危險者，處 6 月以上 5
年以下有期徒刑。
失火燒燬第 1 項之物者，處 6 月以下有期徒刑、拘役或 3 百
元以下罰金，失火燒燬前項之物，致生公共危險者，亦同。
第 1 項之未遂犯罰之。